最高法院刑事判決　　　　　　　　　　　　　　　八十七年度台上字第三六○○號
　　上　訴　人　甲○○
右上訴人因違反銀行法案件，不服台灣高等法院高雄分院中華民國八十六年十月三十
日第二審更審判決（八十六年度重上更(五)字第四○號，起訴案號：台灣高雄地方法院
檢察署七十八年度偵字第一一七九七號、第一二九六一號、第一三二八一號、第一三
六二五號、第一四○三三號、第一四四○三號），提起上訴，本院判決如左：
    主  文
上訴駁回。
    理  由
按刑事訴訟法第三百七十七條規定，上訴於第三審法院，非以判決違背法令為理由，
不得為之。是提起第三審上訴，應以原判決違背法令為理由，係屬法定要件。如果上
訴理由狀並未依據卷內訴訟資料，具體指摘原判決不適用何種法則或如何適用不當，
或所指摘原判決違法情事，顯與法律規定得為第三審上訴理由之違法情形，不相適合
時，均應認其上訴為違背法律上之程式，予以駁回。本件原判決依憑上訴人甲○○迭
次之自白，共犯陳鑫全、證人胡綺珍之供述，被害人王瑞麟、朱富智、陳亭秀、黃素
梅、林永興、劉長恩、廖偉華、劉志英、劉滄田、范登榮、李簡美俗、陳連居、彭學
文、王威鈞等人之指訴，卷附之營利事業登記證、吸收游資辦法及宣傳資料、入出金
資料、綜合遊樂區創始會員合約書、聘書、會員證、領取紅利卡、委託憑證、會員續
約申請書、紅利顧問費代領委託書、入會申請單、員工職掌職權表、出納日報表、統
計明細表、分類帳冊、現金簿等證據，認定上訴人有其事實欄所載之犯行。對於上訴
人所為該吾鴻基公司吸收之資金，悉在民國七十八年七月十七日銀行法修正公布施行
前，俟銀行法修正公布施行後，伊即反對繼續吸收資金，且為挽救公司，乃由陳懷國
、陳國智等人組成十人決策小組，決議依職務高低，分攤業績責任額，足證伊無再為
任何入金行為，開會時，伊曾表示要把資金結算，發還投資人，另陳振華等人均係吾
鴻基公司之職員，其等入金行為，與一般吸收資金情形有別等語之辯解，以至七十八
年八月十五日止，猶有陳振華等人之入金行為，此有出納日報表、委託憑證、統計明
細表、分類帳冊、現金簿等載明可憑，在七十八年七月十七日銀行法修正公布施行後
，上訴人猶繼續擔任該吾鴻基公司總經理，至七十八年八月二十二日方始離職，此期
間，上訴人仍有參與吸收資金犯行；而公司成立十人決策小組，決議實施分攤業績責
任額，係要求公司員工承受業績壓力，用意仍要全體職員繼續對外吸收資金，已據證
人胡綺珍供明，況所謂實施分攤業績責任額制度，係於七十八年八月二十一日通告，
已在該公司停止入金之後，難謂上訴人於銀行法修正公布施行後即無參與吸金行為；
另陳國智、陳懷國雖曾供述上訴人於開會時，有要求陳鑫全把資金結算一下，退還投
資人，上訴人祗負責看報表而已，未經手出金與入金之事等語，惟上訴人既係該吾鴻
基公司總經理，為吸收資金之決策者，自不以經手出金與入金行為為必要，而上訴人
縱在開會時，有把資金結算，發還投資人之表示，亦僅為事後在公司內部開會之討論
事項，不足為有利於上訴人認定之依據；至陳振華等被害人，雖為該公司職員，然與
其他被害人，同為圖得利息而有存款行為，仍屬本件之被害人等情，皆逐一於理由欄
內詳加指駁及說明。因將第一審判決關於上訴人部分撤銷，仍依想像競合犯規定從一
重論處上訴人共同法人行為負責人，違反非銀行不得經營收受存款業務之規定罪刑。
上訴意旨略謂：上訴人在偵查中及第一審審理時，曾以自七十八年五月以後，伊即無
實際職掌，且銀行法修正公布後，伊就反對以同一方法吸金等語為辯，共犯陳鑫全、
陳懷國亦供稱在上訴人自首後，公司即停止吸金，陳懷國、陳芳鶯、李敬泰等人復供
證上訴人在銀行法修正公布施行後，屢勸陳鑫全結束營業，將資金返還投資人遭拒，
原判決對上開有利於上訴人之證據未加調查及採納，又未於判決內說明不予採納之理
由，有應於審判期日調查之證據未予調查及判決不載理由之違法；依共犯陳鑫全、陳
懷國及證人黃培州、李敬泰等人之供述，足證吾鴻基公司吸取之資金，及用以購買之
土地，均在陳鑫全、陳懷國、陳國智等人名下，而由陳鑫全一人全權處理，上訴人僅
為掛名之總經理，非公司之實際負責人，原判決對上開有利之證據，未說明何以不加
採納之理由，反以推測或擬制之方法為判決之基礎，有判決不載理由及適用法則不當
之違法；原判決理由欄三所憑之出納日報表及委託憑證，並無上訴人之印章，且理由
欄六所謂共吸收資金達三億九千三百八十餘萬元，顯然誤將銀行法修正公布施行前所
吸收之資金一併計算在內，又事實欄及理由欄，時稱「吸收資金」，時謂「吸收存款
」，顯將二者混為一談，有判決理由矛盾及不適用法則之違法；據陳懷國、張瑞生、
黃培州所供及原審向彰化商業銀行苓雅分行函查之資料顯示，陳振華等人於七十八年
八月間之入金行為，乃公司員工間之自力救濟，在於保護其他投資人，非一般吸收存
款可比，原判決認此部分係屬吸收存款之事實，與卷內之證據資料不符，有理由矛盾
之違法云云。並提出朱富智表示不再追究之筆錄影本、上訴人自首筆錄影本等證據，
請求本院宣告緩刑。惟查銀行法固於七十八年七月十七日修正時增訂第二十九條之一
，規定以借款、收受投資、使加入為股東或其他名義，向多數人或不特定之人收受款
項或吸收資金，而約定或給付與本金顯不相當之紅利、利息、股息或其他報酬者，以
收受存款論，考其立法意旨，以所謂之投資公司，每以借款、收受投資、使加入股東
，或巧立其他各種名義，大量違法吸收社會資金，以遂其收受存款之實，而經營其登
記範圍以外之收受存款業務，危害社會投資大眾權益及經濟金融秩序，為期有效遏止
，乃明確規範，用杜爭議，其性質屬於同法第二十九條第一項之補充解釋規定，而上
開修正前之銀行法，及修正後之現行銀行法，皆於第二十九條第一項明定非銀行不得
經營收受存款業務，故非銀行而於上開銀行法修正公布施行前，有以收受投資資金等
名義，而實際違法經營收受存款業務者，即應依同法第一百二十五條第一項之罪處罰
。從而原判決所載之吸收資金與吸收存款，二者並無不同，且原判決認定上訴人與陳
鑫全等人，自七十七年十一月一日起，至七十八年八月十五日止，共吸收資金三億九
千三百八十餘萬元，均無所謂理由矛盾與不適用法則之違法情事。又上訴人之辯解，
及其主張所謂有利之證據，原審皆已加調查斟酌，復於判決內明其不予採納之理由
，並非以推測或擬制之方法為其判決之基礎，業如前述。況上訴人從自首時起，即供
認因公司缺乏資金，乃偕陳鑫全等人，以高利方式吸收資金等情不諱，並經原審查明
其自白與事實相符，則上訴人既為總經理，乃吸金犯行之決策者，自毋庸於每件報表
文件上親自蓋章，且一有上開經營收受存款業務行為，犯罪即已成立，至所收受之存
款，由何人處理運用，則非所問。顯無上訴意旨所指摘之不載理由與理由矛盾等違法
情形存在。上訴意旨，並未針對卷證資料，具體表明原判決如何違背法令，而其所指
摘者，或為原判決已加調查說明之事項，或與待證事實無涉，或為法律適用上之顯然
誤解，從形式上觀察，殊難認已具備得上訴第三審之違背法令要件，有違法律上之程
式，應予駁回。本院為法律審，且本件既應從程序上予以駁回，上訴人提出之筆錄影
本等證據，及請求本院宣告緩刑，均無從審酌，併此明。
據上論結，應依刑事訴訟法第三百九十五條前段，判決如主文。
中      華      民      國    八十七    年      十      月    二十三    日
                              最高法院刑事第二庭
                                  審判長法官  施  文  仁
                                        法官  張  淳  淙
                                        法官  洪  文  章
                                        法官  林  錦  芳
                                        法官  花  滿  堂
      右正本證明與原本無異
                                              書  記  官
中      華      民      國    八十七    年      十      月    二十八    日
